【裁判字號】    94,訴,887
【裁判日期】    950427
【裁判案由】    清償債務
【裁判全文】
臺灣桃園地方法院民事判決               94年度訴字第887號
原      告  辛○○
訴訟代理人  陳鄭權律師
複代 理 人  何豐行律師
            邱奕澄律師
被      告  戊○○
訴訟代理人  洪士淵律師
複代 理 人  庚○○
            甲○○
上列當事人間清償債務事件，經本院於民國95年4 月13日言詞辯
論終結，判決如下：
    主  文
被告應給付原告新台幣參佰貳拾貳萬玖仟伍佰元，及其中新台幣
壹佰柒拾陸萬肆仟貳佰伍拾元自民國九十四年六月二十一日起，
另新台幣壹佰肆拾陸萬伍仟貳佰伍拾元自民國九十四年九月二十
二日起，均至清償日止，按年利率百分之五計算之利息。
原告其餘之訴駁回。
訴訟費用由被告負擔。
本判決第一項於原告以新台幣壹佰零柒萬柒仟元為被告供擔保後
，得假執行。但被告如以新台幣參佰貳拾貳萬玖仟伍佰元為原告
預供擔保，得免為假執行。
原告其餘假執行之聲請駁回。
    事  實
甲、原告方面：
壹、聲明：
一、被告應給付原告新台幣（下同）3,229,500元，及自支付命
    令送達被告之翌日起至清償日止，按年利率百分之5計算之
    利息。
二、願供擔保，請准宣告假執行。
貳、陳述：
一、被告前自民國85年間起至86年間止，陸續向原告借款295 萬
    元（下稱系爭295 萬元借款），並簽發如附表編號1 至6 所
    示，均免除作成拒絕證書之6 紙本票（下稱系爭6 紙本票）
    予原告收執，作為借款憑證。又被告因前另向第三人林壬○○借款448,500 元（下稱系爭448,500 元借款）而簽發如附
    表編號7 所示，面額448,500 元之本票1 紙（下稱系爭第7
    紙本票）交林壬○○收執，嗣因原告標得參加林壬○○召組
    之民間互助會（下稱系爭互助會）會款，經林壬○○將該紙
    紙本票交予原告抵付會款，並經林壬○○於94年11月10日以
    桃園府前21支郵局第2574號存證信函，將上開債權讓與通知
    被告，合計被告共積欠原告3,398,500 元。惟被告並未依期
    清償上開欠款，經原告催討後，迄今僅獲償169,000 元，尚
    欠3,229,500 元未經被告償還。爰提起本件訴訟，本於民法
    消費借貸之借款返還請求權，請求被告給付3,229,500 元及
    自支付命令送達被告之翌日起至清償日止，按年利率百分之
    5 計算之利息。
二、被告雖僅自認向原告借款150 萬元，惟依證人林壬○○、林
    己○○於本件94年12月21日準備程序期日到庭結證所為證述
    ，足證被告確向原告借款295 萬元，且被告所簽發之系爭6
    紙本票，其面額合計亦為295 萬元；被告既自認簽發系爭6
    紙本票，且無法證明其簽發系爭6 紙本票後，究係交予何人
    ，是其辯稱未直接簽發交付系爭6 紙本票予原告，自不足採
    。另關於被告前欠林壬○○系爭448,500 元借款，林壬○○
    則欠原告系爭互助會款448,500 元，經林壬○○將系爭第7
    紙本票交付原告抵銷該筆會款，並由林壬○○以前開存證信
    函將該項債權讓與通知被告等情，業經證人林壬○○於前揭
    期日到庭結證屬實，並有林壬○○寄發之前揭存證信函可證
    。原告於本件並再以94年11月10日準備理由（三）狀繕本當
    庭送達被告，將上開債權讓與通知被告，自已符合民法第
    297 條關於債權讓與通知之規定，是原告自得依民法債權讓
    與及借款返還請求權之法律關係，請求被告返還系爭
    448,500 元借款。又原告既係依民法借款返還請求權為本件
    訴訟標的，非依票據法律關係提起本件訴訟，是縱系爭6 紙
    本票因欠缺發票日而屬無效本票，自仍得作為證明被告確曾
    向原告借用系爭295 萬元借款之證據。
三、綜上所述，被告共向原告借款295 萬元，並經林壬○○讓與
    伊對被告之系爭448,500 元借款債權，共計3,398,500 元。
    經被告清償前開169,000 元後，尚欠3,229,500 元（計算式
    ︰2,950,000 ＋448,500 －169,000 ＝3,229,500）。 爰依
    民法債權讓與及借款返還請求權之法律關係，請求被告給付
    前開欠款餘額3,229,500 元（下稱系爭欠款）及自支付命令
    送達被告之翌日起至清償日止，按年利率百分之5 計算之利
    息。
參、證據：提出第三人賴秋如設於蘆竹大竹郵局（局號：第0000
    00-0號）第000000-0號郵政存簿儲金簿節本、桃園府前21支
    郵局94年11月10日第2574號存證信函各1 件、系爭7 紙本票
    為證，並聲請訊問證人林己○○、林壬○○。
乙、被告方面：
壹、聲明：
一、原告之訴駁回。
二、如受不利判決，願供擔保請准宣告免為假執行。
貳、陳述：
一、原告主張被告曾於85至86年間，陸續向其借款295 萬元，且
    被告曾積欠第三人林壬○○系爭448,500 元借款，經林壬○○將該項債權讓與原告抵付伊欠原告之系爭互助會款，合計
    被告共欠其3,398,500 元，經被告清償其中169,000 元後，
    尚欠3,229,500 元，固據其提出如附表所示之系爭7 紙本票
    為證。惟被告僅向原告借得150 萬元，而未向原告借用其他
    借款，亦未曾向林壬○○借用上開448,500 元，或簽發任何
    支票或本票交林壬○○收執，且上開7 紙本票既均未記載發
    票日，亦未載借款人、貸款人、借款及還款日期、利息等項
    ，自屬無效票據，無從據以證明被告確曾向原告借用系爭29
    5 萬元借款，或曾向林壬○○借用系爭448,500 元借款。是
    就原告主張之系爭295 萬元及448,500 元借款，除被告自認
    確曾借得其中150 萬元之部分外，自應由原告負舉證責任。
二、證人林壬○○、楊林來婦於本件94年12月21日準備程序期日
    固到庭結證稱曾當場見聞被告承認欠原告借款將近300 萬元
    ，被告原簽發支票向原告借錢，在上開當場改簽發本票給原
    告收執等語，惟伊等既同時證稱當時伊等有帶債權憑證去討
    債，但不是很確定原告本身有無提出債權憑據，因當時債權
    人很多，大家都注意維護自己債權的部分等語，顯見於上開
    眾多債權人上門討債時，各債權人均著重維護自己之債權，
    並無法顧及其他債權人之債權實況，更遑論注意其他債權人
    是否有以支票換發本票之情形，是伊等所為上開不利被告之
    證詞，顯不足採信，自無從證明系爭6 紙本票係由被告直接
    簽發交付原告收執。
三、另查，原告既無法證明被告確曾以支票向林壬○○借貸系爭
    448,500 元借款，及其後曾換開本票交林壬○○收執之事實
    ，自無從認為林壬○○對被告享有系爭448,500 元借款債權
    ，則原告主張林壬○○已將系爭448,500 元借款債權讓與原
    告而請求被告返還，即無理由。是本件原告請求被告給付3,
    229,500 元及其遲延利息，除被告自認曾向原告借得前開
    150 萬元，並已清償其中169,000 元之部分外，其請求超過
    上開範圍之部分，並無依據，應予駁回。
參、證據：提出原告出具之收據、新竹國際商銀第000000000000
    0 號帳戶活期儲蓄存款交易明細資料、桃園成功路郵局第00
    000000000000號帳戶交易明細資料、桃園信用合作社第0000
    000000000000號帳戶94年10月9 日自動櫃員機交易明細資料
    各1 件為證，並聲請訊問證人丁○○。
    理  由
壹、程序部分：
    按「訴狀送達後，原告不得將原訴變更或追加他訴。但有下
    列各款情形之一者，不在此限：‧‧‧三、擴張或減縮應受
    判決事項之聲明者。」民事訴訟法第255 條第1 項第3 款定
    有明文。且按「數人負同一債務或有同一債權，而其給付可
    分者，除法律另有規定或契約另有訂定外，應各平均分擔或
    分受之。」民法第271 條前段亦有明文。本件原告前向本院
    聲請以本院94年度促字第20376 號支付命令事件，對被告及
    第三人丙○○發支付命令，請求被告與丙○○共同給付3,
    528,500 元及自支付命令送達翌日起至清償日止，按年利率
    百分之5 計算之利息，依上引民法第271 條前段規定，其就
    被告部分自係請求被告給付1,764,250 元（計算式：3,528,
    500 ÷2=1,764,250）及 其遲延利息。嗣原告於本件94年9
    月21日準備程序期日，當庭擴張上開請求金額為3,231,500
    元，再於94年11月10日準備程序期日，當庭減縮為3,229,50
    0 元；核係擴張或減縮應受判決事項之聲明，揆諸前揭規定
    ，自無不合，應予准許。又被告雖對本院前揭支付命令聲明
    異議，惟其聲明異議之效力並不及於丙○○，是無論本院上
    開支付命令關於丙○○部分係已合法送達而確定，或因未於
    3 個月送達而失其效力，該部分均不在本件審理範因，併先
    敘明。
貳、實體方面：
一、原告主張被告前自85年間起至86年間止，陸續向原告借用系
    爭295 萬元借款，並簽發如附表編號1 至6 所示，面額合計
    295 萬元，均免除作成拒絕證書之系爭6 紙本票予原告收執
    ，作為借款憑證。又被告因前另向第三人林壬○○借用系爭
    448,500 元借款而簽發如附表編號7 所示，面額448,500 元
    之系爭第7 紙本票交林壬○○收執，嗣因原告標得參加林壬○○召組之民間互助會會款，經林壬○○將該紙本票交予原
    告抵付會款，經林壬○○於94年11月10日以桃園府前21支郵
    局第2574號存證信函，將該項債權讓與通知被告，並經原告
    於本件再以94年11月10日準備理由（三）狀當庭送達被告，
    作為上開債權讓與之通知。是合計被告共積欠原告3,398,50
    0 元，惟被告僅清償其中169,000 元，尚欠3,229,500 元未
    償還。爰提起本件訴訟，本於民法債權讓與及借款返還請求
    權之法律關係，請求被告給付系爭欠款3,229,500 元及自支
    付命令送達被告翌日起至清償日止，按年利率百分之5 計算
    之利息等語。
二、被告則以：就原告所指系爭295 萬元借款，被告僅借得其中
    150 萬元，並未向原告借用其他借款，且被告已清償其中16
    9,000 元；另被告並未向林壬○○借款，亦未簽發任何支票
    或本票交林壬○○收執，如附表所示之系爭7 紙本票雖均為
    被告簽發，惟均因未記載發票日而為無效票據，無從證明被
    告確曾向原告借用系爭295 萬元借款，或曾向林壬○○借用
    系爭448,500 元借款，據以否認原告得請求超過上開清償餘
    額之部分，爰請求駁回原告本件起訴等語。
三、原告主張被告前自85年間起至86年間止，曾陸續向原告借款
    ，並僅清償其中169,000 元等情，業據其提出系爭6 紙本票
    為證，經被告自認系爭6 紙本票確由其簽發，其並曾向原告
    借得其中150 萬元在卷（參本院卷第34頁筆錄），是原告此
    部分主張自堪信為真實。惟原告主張被告共向其借得295 萬
    元借款，另由第三人林壬○○以交付系爭第7 紙本票予原告
    收執之方式，讓與伊對被告之系爭448,500 元借款債權，經
    林壬○○及原告分別將該項債權讓與通知被告，則為被告所
    否認，被告並以前詞置辯。是本件應審究之爭點為：（一）
    被告是否積欠原告系爭295 萬元借款未還，因而簽發系爭6
    紙本票交原告收執？（二）被告是否曾向林壬○○借得系爭
    448,500 元借款，經林壬○○將該項債權讓與原告，並經通
    知被告？就上開借款，經被告清償其中169,000 元後，尚欠
    餘額，原告得請求被告返還之金額？爰分論如下：
四、經查：
（一）原告主張被告前於85年至86年間，陸續向其借用合計295
      萬元之借款，嗣因被告未依約還款，經其會同被告之其他
      債權人林己○○、林壬○○、乙○○等人至被告家中催討
      欠款，經被告當場簽發系爭6 紙本票向原告換回原供系爭
      295 萬元借款擔保之支票。核與證人林己○○於本件94年
      12 月21 日準備程序期日到庭結證稱：伊曾於88年間某日
      早上，與原告、乙○○、林壬○○等被告債權人共同至被
      告位於桃園縣蘆竹鄉○○街之家中，請求被告返還欠款，
      被告當時欠伊3 百多萬元，因而當場簽發本票交伊收執，
      被告並當場承認欠原告借款將近3 百萬元，當場改簽發系
      爭6 紙本票交原告收執，並表示其會分期還款，如附表所
      示之7 紙本票確均由被告當場簽發，被告當場簽發之本票
      於當場即分別交由各債權人收執等語（參本院卷第110 至
      112 頁）；另證人林壬○○於上開期日除到庭為相同內容
      之證述外，並證稱：被告當時表示其小孩都還在讀書，等
      小孩服役退伍後會幫忙分期還款，系爭第7 紙本票亦係因
      被告欠伊借款未還，始簽發交伊收執等語（參本院卷第10
      8 至113 頁）相符。被告於上開期日並當場自認原告、林
      己○○、林壬○○、乙○○及其他債權人均曾於上開期日
      至其家中催討欠款，其並當場簽發上開7 紙本票，對於林
      壬○○證稱系爭第7 紙本票係由被告當場簽發交伊收執，
      並無意見等語（參本院卷第108 至113 頁）。按被告既各
      別積欠原告及上開債權人欠款未還，經債權人於前揭期日
      上門催討欠款，被告於各該債權人催討後，並即分別簽發
      前開本票交各該債權人收執，且被告對於系爭6 紙本票係
      由原告執有並不爭執，復未能舉證證明其簽發系爭6 紙本
      票後，究係交予何人收執，則參酌上情及一般常理判斷，
      系爭6 紙本票自係由被告於上開期日當場簽發交原告收執
      。是原告主張系爭6 紙本票係因被告欠其系爭295 萬元欠
      款未還，始於上開期日當場簽發系爭6 紙本票換回其原簽
      發之支票，自屬可採。被告空言否認其曾簽發交付系爭6
      紙本票予原告收執，否認其曾積欠原告系爭295 萬元欠款
      ，自均無可取。
（二）次按「債權人得將債權讓與於第三人。」「讓與債權時該
      債權之擔保及其他從屬之權利，隨同移轉於受讓人。但與
      讓與人有不可分離之關係者，不在此限。未支付之利息，
      推定其隨同原本移轉於受讓人。」「債權之讓與，非經讓
      與人或受讓人通知債務人，對於債務人不生效力。」民法
      第294 條第1 項前段、第295 條、第297 條第1 項前段分
      別定有明文。經查，原告主張被告前欠林壬○○系爭44
      8,500 元借款未還，經被告簽發系爭第7 紙本票交林壬○○收執，嗣因林壬○○欠其標得系爭互助會會款，乃讓與
      伊對被告之該筆債權而將該紙本票轉讓原告，並經林壬○○及原告分別將債權讓與情形通知被告等情，除據其提出
      林壬○○寄發予被告之前開存證信函1 件為證外，並經證
      人林壬○○於本件前揭期日到庭結證略稱：被告前欠伊2
      百多萬元，乃簽發包括系爭第7 紙本票在內之數紙本票交
      伊收執，嗣因原告標得伊所召組系爭互助會之會款，伊乃
      將系爭第7 紙本票轉讓原告，抵充部分會款等語，互核相
      符。被告於上開期日對於林壬○○證稱其確曾當場簽發系
      爭第7 紙本票交伊收執，亦當場表示並無意見（參本院卷
      第113 頁），足認林壬○○證稱被告因欠伊借款未還，因
      而簽發系爭第7 紙本票交伊收執，確屬可信，原告主張系
      爭第7 紙面額448,500 元之本票係因被告積欠林壬○○上
      開欠款而簽發交付林壬○○收執，林壬○○對被告享有該
      項債權，自屬可採。而林壬○○嗣已將對被告之該項債權
      讓與原告，經伊寄發上開存證信函通知被告，再由原告於
      本件以94年11月10日準備理由（三）狀繕本當庭送達被告
      ，作為上開債權讓與之通知，並為被告所不爭執，則參照
      上引法文所示，林壬○○對被告所享有系爭448,500 元借
      款債權自已讓與由原告取得，原告自得請求被告返還該筆
      借款；被告空言否認其曾向林壬○○借款，辯稱林壬○○
      無權讓與該項借款債權予原告享有，自無可取。又，本件
      原告既係依債權讓與及借款返還請求權之法律關係，請求
      被告返還系爭欠款，而非依系爭7 紙本票對被告主張票款
      給付請求權，則系爭7 紙本票僅為原告本件請求之證據而
      已，是系爭7 紙本票縱有部分內容未記載，自不影響前揭
      判斷，亦不影響原告本件得請求被告給付系爭欠款之權利
      ，被告以系爭7 紙本票記載不完全，據以否認原告本件請
      求其返還系爭欠款之權利，自屬誤會。
（三）綜上，原告因借予被告系爭295 萬元借款，並受讓取得林
      壬○○讓與對被告之系爭448,500 元借款債權，共得請求
      被告返還3,398,500 元（計算式：2,950,000+448,500=3,
      398,500）。 經扣除兩造均不爭執被告業已清償其中部分
      本金169,000 元後，被告尚欠原告系爭借款本金為3,229,
      500 元（計算式：3,398,500-169,000=3,229,500）。
五、末按「給付無確定期限者，債務人於債權人得請求給付時，
    經其催告而未為給付，自受催告時起，負遲延責任。其經債
    權人起訴而送達訴狀，或依督促程序送達支付命令，或為其
    他相類之行為者，與催告有同一之效力。」「遲延之債務，
    以支付金錢為標的者，債權人得請求依法定利率計算之遲延
    利息。」民法第229 條第2 項、第233 條第1 項分別定有明
    文。本件原告既得請求被告返還系爭欠款3,229,500 元，既
    如前述，該項返還欠款之債務自係以支付金錢為標的。經參
    酌證人林壬○○、林己○○前揭證詞，並應認被告所負系爭
    欠款債務係屬無確定給付期限之債務，是依前揭說明，被告
    就原告以本件支付命令請求之原金額1,764,250 元部分，應
    自該支付命令送達被告之翌日即94年6 月21日起，就其擴張
    請求之1,464,250 元部分，則應自原告於本件94年9 月21日
    準備程序期日，當庭對被告擴張請求該部分金額之翌日即94
    年9 月22日起負遲延責任。從而，原告本於民法債權讓與及
    借款返還請求權之法律關係，請求被告給付系爭欠款3,229,
    500 元及其中1,764,250 元自94年6 月21日起，另1,464,25
    0 元自94年9 月22日起，均至清償日止，按年利率百分之5
    計算之利息，自屬有據，應予准許。其逾此範圍部分之請求
    ，則屬無據，應予駁回。
六、本件事證已臻明確，兩造其餘主張陳述及所提證據，經核與
    本件判決結果均無影響，爰不另一一論述，附此敘明。
七、假執行之宣告：
    兩造分別陳明願供擔保，聲請宣告假執行及免為假執行，經
    核就原告勝訴部分並無不合，爰分別酌定相當擔保金額准許
    之。至於原告敗訴部分，其假執行之聲請亦失其依據，爰併
    予駁回。
八、結論：本件原告之訴為一部有理由，一部無理由，依民事訴
    訟法第79條、第390 條第2 項、第392 條第2 項，判決如主
    文。
中    華    民    國    95    年    4     月    27    日
                  民事第一庭  審判長法  官  郭琇玲
                                    法  官  林望民
                                    法  官  陳勇松
以上正本係照原本作成。
如對本判決上訴，須於判決送達後20日內向本院提出上訴狀。
中    華    民    國    95    年    4     月    27    日
                                    書記官  蔡佳玲
┌─────────────────────────────────────────────────┐
│附表：                                                                           94年度訴字第887號│
├─┬──────────┬───────────┬────────┬────────┬──────┤
│編│ 發     票      日  │  到      期      日  │ 票  面  金  額 │ 本  票  號  碼 │備        註│
│號│                    │                      │  (新台幣：元)  │                │            │
├─┼──────────┼───────────┼────────┼────────┼──────┤
│1 │空白                │88年2月10日           │100,000元       │TS316863        │免除做成拒絕│
│  │                    │                      │                │                │證書        │
├─┼──────────┼───────────┼────────┼────────┼──────┤
│2 │空白                │88年5月10日           │500,000元       │TS316871        │免除做成拒絕│
│  │                    │                      │                │                │證書        │
├─┼──────────┼───────────┼────────┼────────┼──────┤
│3 │空白                │88年10月7日           │500,000元       │TS316872        │免除做成拒絕│
│  │                    │                      │                │                │證書        │
├─┼──────────┼───────────┼────────┼────────┼──────┤
│4 │空白                │88年12月10日          │700,000元       │TS316874        │免除做成拒絕│
│  │                    │                      │                │                │證書        │
├─┼──────────┼───────────┼────────┼────────┼──────┤
│5 │空白                │89年2月10日           │500,000元       │TS316873        │免除做成拒絕│
│  │                    │                      │                │                │證書        │
├─┼──────────┼───────────┼────────┼────────┼──────┤
│6 │空白                │空白                  │650,000元       │TS316875        │免除做成拒絕│
│  │                    │                      │                │                │證書        │
├─┼──────────┼───────────┼────────┼────────┼──────┤
│7 │空白                │空白                  │448,500元       │CH356664        │免除做成拒絕│
│  │                    │                      │                │                │證書        │
└─┴──────────┴───────────┴────────┴────────┴──────┘


司法院資訊處製作；財團法人民間司法改革基金會備份。
